【裁判字號】    97,上易,95
【裁判日期】    971028
【裁判案由】    侵權行為損害賠償
【裁判全文】
臺灣高等法院高雄分院民事判決          97年度上易字第95號
上  訴  人  丁○○
訴訟代理人  吳春生律師
複代理人    丙○○
被上訴人    滿進環保企業有限公司
                            高雄市○○區○○街43號5樓
兼法定代
理人        乙○○
                            高雄市○○區○○街43號5樓
前列二人共同
訴訟代理人  王國傑律師
複代理人    方意欣律師
上列當事人間請求侵權行為損害賠償事件，上訴人對於民國97年
3 月19日臺灣高雄地方法院96年度訴字第620 號第一審判決提起
上訴，本院於97年10月14日言詞辯論終結，判決如下：
    主      文
原判決關於駁回上訴人後開第二項之訴部分，及該部分假執行之
聲請，並訴訟費用之裁判廢棄。
被上訴人應連帶給付上訴人新台幣壹拾伍萬元，及自民國九十六
年三月二日起至清償日止，按週年利率百分之五計算之利息。
其餘上訴駁回。
第一、二審訴訟費用，由被上訴人負擔四分之一，餘由上訴人負
擔。
    事 實 及 理 由
一、上訴人主張：伊平日係於高雄港區受僱以駕駛小船從事拖帶
    大船之工作。緣民國93年6 月15日伊受被上訴人滿進環保企
    業有限公司（下稱滿進公司）法定代理人乙○○來電指示前
    往高雄港區70號碼頭附近，拖帶被上訴人滿進公司所有「協
    進六號」無動力平台船至臨海新村漁港碼頭靠岸，伊遂於同
    日下午1 時30分許駕駛所有「萬事通三號」小船前往拖帶，
    惟於拖帶航程中，因「協進六號」船舶吃水過深及船員操作
    不當，而於進入高雄港80號碼頭水域時船身傾斜，致所載廢
    油溢出，造成「協進六號」船舶沉入海中。詎被上訴人滿進
    公司竟因而以伊拖帶行為有過失，造成其公司受有損害為由
    ，聲請原法院以93年度裁全字第3236號裁定對伊為假扣押，
    並於93年9 月10日由原法院假扣押查封伊所有「萬事通號」
    小船（下稱系爭船舶），且將系爭船舶交由被上訴人乙○○
    保管。乃被上訴人乙○○明知系爭船舶為木造結構，應擇於
    安全海域安置，惟為求便於看管，避免支付港區費用，竟將
    系爭船舶吊離水面，放置於陸地上，致使系爭船舶因長期脫
    離水面，船體接合板龜裂變型而無法修復。本件系爭船舶雖
    遭被上訴人滿進公司依法執行假扣押而予查封，然船舶所有
    權仍屬伊所有，且系爭船舶於遭查封當時尚價值新台幣（下
    同）80萬元，被上訴人乙○○既為系爭船舶之保管人，自應
    盡善良管理人之責任，詎其竟未善盡保管責任，致伊所有系
    爭船舶受損而無法修復，顯係不法侵害伊之權利，自應負侵
    權行為之損害賠償責任，而被上訴人乙○○為被上訴人滿進
    公司之董事，被上訴人滿進公司應對被上訴人乙○○上開執
    行職務致系爭船舶受損之行為負連帶賠償責任。爰依民法第
    28條、第184 條第1 項、第196 條規定，訴請被上訴人連帶
    賠償伊損害等情。原審為上訴人敗訴之判決。其上訴聲明：
    (一)原判決廢棄。(二)被上訴人應連帶給付上訴人80萬元，及自
    起訴狀繕本送達翌日起至清償日止，按年息百分之五計算之
    利息。(三)第一、二審訴訟費用由被上訴人連帶負擔。
二、被上訴人則以：上訴人於93年6 月15日駕駛「萬事通三號」
    拖帶滿進公司所有之無動力船舶「協進六號」，因上訴人駕
    駛行為不當，致滿進公司所有上開船舶於高雄港第5 貨櫃中
    心80至81號碼頭前翻覆沉沒，船內廢油外洩，污染高雄港區
    及附近停泊之船隻，滿進公司因而須支付除油費用、罰鍰及
    遭求償費用共計900 多萬元，滿進公司始對上訴人提起損害
    賠償訴訟，並假扣押上訴人所有系爭船舶，而系爭船舶係由
    原法院於查封當時交付被告乙○○保管，被上訴人乙○○個
    人之保管行為，並非執行滿進公司職務之行為，且伊等亦否
    認系爭船舶有上訴人所指毀損情事；而上訴人雖提出估價單
    及依證人陳英三等之證詞，主張系爭船舶於93年間有80萬元
    之價值，惟證人陳英三等於93年系爭船舶遭假扣押時並未在
    場，對於系爭船舶當時之狀態並不清楚，而上訴人並未舉證
    系爭船舶於交付滿進公司保管時之外觀及功能，且亦未舉證
    證明該估價單所載系爭船舶「龍骨彎曲變形，舵首下沉、車
    心軸彎曲、引擎報廢」係因伊等保管不當所致，自難認伊等
    有何侵權行為責任可言；再侵權行為所生損害賠償請求權，
    於2 年間不行使而消滅，本件伊等係於93年9 月10日因假扣
    押而由原法院交付系爭船舶，上訴人遲至96年2 月14日始提
    起本件訴訟，亦已罹於時效消滅等語，資為抗辯。其答辯聲
    明：上訴駁回。
三、兩造不爭執事項：
（一）被上訴人滿進公司前以上訴人於93年6 月15日駕駛「萬事
      通三號」拖帶其公司所有之無動力船舶「協進六號」，因
      上訴人駕駛行為不當，致其公司所有上開船舶於高雄港翻
      覆沉沒，船內廢油外洩，污染商港區及附近水域停泊之船
      隻，造成其公司因而受有支出清潔海面油污費用及賠償其
      他船舶之損害共520 萬8,211 元為由，聲請對上訴人之財
      產假扣押，經原法院以93年度裁全字第3236號民事裁定在
      案。
（二）上訴人所有系爭船舶於93年9 月10日經原法院以93年度執
      全字第1875號假扣押事件予以查封。
四、兩造所爭執之事項：(一)系爭船舶之保管人究為被上訴人滿進
    公司或被上訴人乙○○？(二)被上訴人保管系爭船舶之方法有
    無不當？(三)上訴人是否因被上訴人保管系爭船舶之方法不當
    而受有損害？二者間有無因果關係？(四)被上訴人乙○○是否
    應依民法第184 條第1 項前段對上訴人負損害賠償責任？被
    上訴人滿進公司是否應依民法第28條規定與被上訴人乙○○
    連帶負賠償責任？(五)如被上訴人應負連帶賠償責任，上訴人
    本件損害賠償請求權是否業已罹於請求權時效？(六)上訴人請
    求被上訴人連帶賠償80萬元是否有理由？
五、本院判斷如下：
（一）系爭船舶之保管人究為被上訴人滿進公司或被上訴人乙○
      ○？
  １、依原法院93年度執全字第1875號假扣押事件於93年9 月10
      日之查封筆錄記載：「三、查封之動產經由債權人同意交
      由乙○○負責保管」、「五、由債權人代理人等引導至現
      場，債權人聲請執行之其一船舶（萬事通號）停於岸旁，
      另一船舶（萬事通3 號）不在，債權人代理人聲請今日即
      行查封萬事通號小船，再由債權人等引導至萬事通號駕駛
      艙將本院封條貼於駕駛艙內，完成查封，並當場交由乙○
      ○保管」、「右筆錄及後附清單經交閱（朗讀）認為無訛
      ，簽名或蓋章於後：債權人：『代理人李錦臺律師』；債
      務人（空白）；保管人『乙○○』」等語，此有查封筆錄
      及李錦臺律具名之指封切結影本在卷可稽（見原審卷第8~
      10頁）。
  ２、次據證人即高雄地院院民事執行處執行系爭船舶查封事宜
      之書記官簡鴻雅於原審證稱：「（法官問：當時這艘萬事
      通號為何是交給乙○○保管？）通常我們去執行會把查封
      標的物交給適當的人保管，不一定是債權人或債務人」、
      「（法官問：當時如何判斷乙○○是適當的保管人選？是
      否因為乙○○為滿進環保公司的法定代理人？）本件是船
      舶案件，依當時我們溫股的慣例，法官會一同前往查封，
      即使債權人代理人有到場，依我們以前執行的情形不一定
      會把查封物交給債權人的代理人保管。因為以前的經驗是
      有些比較特別的查封物，代理人律師不見得願意保管，所
      以會由債權人自己保管或債權人公司保管，不過依照我們
      的執行手冊，如果是將查封物交給第三人保管的話，我們
      會在查封筆錄記明第三人保管，筆錄會記載第三人的姓名
      、出生年月日及身分證統一編號及聯絡地址，因為第三人
      保管會有保管報酬的問題，有時還會將此部分記明在筆錄
      。我並不清楚本件乙○○事後有無陳報報酬費用的問題。
      我不記得當時法官指定由乙○○保管的理由。由卷證資料
      判斷，95年3 月1 日李錦臺律師還有代理債權人到院就船
      舶保管方法製作筆錄，所以我個人判斷當時應該是以債權
      人的身分將系爭船舶交給乙○○保管」、「（上訴人訴訟
      代理人問：若乙○○當天不是債權人的法定代理人，你們
      是否會將船舶交給他保管？）我們會詢問這個人是否有相
      關的保管專長，例如以前我們查封商船就是徵詢船長，由
      船長做保管。如果第三人並非有相關的專長，通常不會將
      船舶交給他保管」、「（被上訴人訴訟代理人問：保管人
      是滿進公司或乙○○？）由卷證資料判斷應是債權人滿進
      公司」等語（見原審卷第164 、165 頁）。堪認系爭船舶
      之保管人應為被上訴人滿進公司，而被上訴人乙○○則係
      以滿進公司法定代理人之身分於前開查封筆錄保管人欄位
      簽名，並代為保管系爭船舶甚明。被上訴人在原審雖辯稱
      系爭船舶係由被上訴人乙○○以其個人身分為保管行為云
      云，但於本院審理中，兩造對於乙○○究係以債權人即被
      上訴人滿進公司法定代理人之身分保管系爭船舶，則均表
      明不爭執，足堪認定。
（二）被上訴人保管系爭船舶之方法有無不當？
  １、上訴人主張系爭船舶為木造結構，被上訴人查封保管後以
      將系爭船舶吊離水面，放置於陸地上之方式為保管等情，
      為被上訴人所不爭執，並有該小船資料查詢及系爭船舶照
      片附卷足憑。又上訴人主張被上訴人之上開保管方法顯未
      善盡善良管理人之保管責任，致伊所有系爭船舶受損害等
      情，則為被上訴人所否認，並以前開情詞置辯。
  ２、按船舶於查封後法院得委託航政機關、船長或其他妥適之
      人或機關、團體保管，並得許可為必要之保存及移泊行為
      ，強制執行法第114 條第1 項準用同法第79條，及辦理強
      制執行事件應行注意事項第61條第5 點定有明文。是船舶
      查封後，一方面固應使停泊於一定之處所，以阻止其航行
      ，然於拍賣前，為防止其價值降低，亦應妥為保管，以保
      存其價值。本件系爭船舶於查封時，原法院執行處交由被
      上訴人滿進公司保管，並由被上訴人乙○○以被上訴人滿
      進公司法定代理人之身分代為保管行為，已如前述，而被
      上訴人雖非從事航海之專業人士，惟既受任為系爭船舶之
      無償保管人，即應負與處理自己事務同一之注意義務，就
      系爭船舶為必要之保存及移泊行為，以防止船舶之價值降
      低。再船舶定期保養或大修須上架清除船底海生物、油漆
      並從事葉、大軸等檢查，而木質船長期調離水面易因日
      曬雨淋導致船殼（木殼）龜裂遭受損壞，此有台灣區造船
      工業同業公會97年1 月15日造船公會實賜字第097128號函
      附卷可稽（見原審卷第170 頁），則本件被上訴人以上述
      將系爭船舶吊離水面之方式為保管，又未於保管期間，為
      系爭船舶必要之保存行為，任置於戶外之保管處所，任令
      日曬風吹雨淋，實難謂已盡與處理自己事務同一之注意義
      務，是上訴人主張被上訴人之保管方法不當，即非無據。
  ３、被上訴人雖辯謂因系爭船舶之木殼船體有裂縫之故，如停
      泊於海上船體會進水，須每日打水兩次以上才不會沈入海
      中，業據其於95年1 月25日向原法院民事執行處提出民事
      陳述狀陳明在卷，故伊才僱工將系爭船舶吊上岸保管云云
      （見原審卷第121 頁），並舉台灣區造船同業公會之函文
      所認系爭船舶宜以：「吊離海上置於岸上較為適宜，如繼
      續停泊於海上恐有沈船或翻覆之危險」為據，固有該公會
      97年5 月30日實賜字第097164號函影本在卷足稽。但吊置
      岸上之船舶，仍應依適當方法妥善保管，尚非可任令日曬
      風吹雨淋，完全未予照護，致使船隻受損，足見被上訴人
      此項抗辯，並無足為其已盡保管義務之依據。
  ４、再系爭船舶經原審函送中華海事公司鑑定其價值，據鑑定
      報告認為：「【船舶現況】：據述該輪自94年經假扣押以
      後即停靠閒置於高雄大林蒲漁船碼頭，因年久失修船底板
      局部龜裂，已發生漏水現象，並有沉沒之虞，以致吊到岸
      上停放。依本社人員檢查該輪發現下列現況：(1)該船係木
      質船體，左舷約2 公分長有曾遭受火災及焦黑之跡象。(2)
      該船船齡已達46年之久，已致木質船殼皆呈現不同程度的
      龜裂或損壞，尤其是船體之後段底板呈現嚴重的裂縫及變
      形。(3)該輪甲板以上之駕駛室連同機舵係鐵質結構，因年
      久失修未加以保養，以致皆呈現嚴重之銹蝕。(4)機艙內之
      三菱柴油主機表面皆已生銹，因歷時長久的時間未發動，
      是否可發動及正常運轉，除非測試實難以判定」、「【船
      舶價格】：依據上述本社檢定結果，回溯相關類似船舶昔
      日造價，以及參考目前市場價值，可合理推算在一般正常
      船況下，該輪之價格（不含證照）約於21萬5 千元。唯該
      輪目前已局部損壞，不堪使用，依該輪現況約值12萬元。
      該輪於93年之船況不復可知，但依該輪現況回溯其於93年
      之船況，可概略推估該輪於93年時約值27萬元」等情，有
      該公司檢定報告書1 份在卷可稽（見原審卷第179~183 頁
      ）。足證系爭船舶於93年9 月10日查封由被上訴人保管後
      ，至鑑定時，已有上開減損價值之損害。
  ５、又據證人即曾修理系爭船舶之鐵工甲○○證稱：「（法官
      問：何時修理系爭船舶？）92年4 、5 月間時，詳細日期
      不記得了，因為該船火燒，所以送給我修理船艙、甲板、
      油櫃」等語，並據上訴人於本院陳明屬實（見本院97年8
      月28日準備程序筆錄）；另上訴人曾於原審陳稱：「該艘
      船93年1 月時曾經發生過火災」之語（見原審卷第200 頁
      ），足見系爭船舶於93年9 月10日查封前曾分別於92年4
      、5 月間及93年1 月間兩度發生火災，因此中華海事公司
      之檢定報告書才會記載：「左舷約2 公分長有曾遭受火災
      及焦黑之跡象」等語。再依系爭船舶之小貨船執照所示，
      系爭船舶係於88年4 月26日為最後一次之定期檢查，此後
      即無任何檢查之記錄，該執照並記載：「准予航行至89
      年7 月17日」（見本院卷第68～72頁），依法（小船管理
      規則第25條）系爭船舶於89年7 月17日後即已不得航行，
      但上訴人主張系爭船舶於查封前仍可航行，並受僱載貨云
      云，於法雖有未合，但實際上該船仍為上訴人使用中，且
      被上訴人既聲請法院予以查封保管，當係認定仍具相當價
      值可供取償之故，則被上訴人以系爭船舶已不能航行，亦
      無價值，認未受損害云云為辯，自無可採。
（三）上訴人所有系爭船舶是否因被上訴人之保管方法不當而受
      有損害？二者間有無因果關係？
  １、上訴人主張系爭船舶因被上訴人保管不當所致系爭船舶報
      廢而不堪使用所受之損害為系爭船舶於93年間查封時之價
      值為80萬元云云，固據提出訴外人宏泰造船有限公司（下
      稱宏泰公司）於96年1 月11日出具之估價單1 紙為證，且
      據證人即出具該估價單之宏泰公司派往現場查看系爭船舶
      之人員黃國勝亦於原審證：伊為專業之造船人員，當時係
      前往現場查看系爭船舶損壞之情形，伊前往現場查看時，
      系爭船舶已壞掉，但伊並未估價，至於上開估價單上記載
      「93年度船隻價格80萬元」，係因上訴人詢問伊系爭船舶
      現在價值多少，伊依照建造一艘船舶所需之工資、引擎、
      離合器等，認建造價格約需200 萬元，扣掉折舊至少有80
      萬元，但此係指系爭船舶完好尚堪使用之狀態而言，惟系
      爭船舶於93年遭查封當時，伊並不在場，不清楚系爭船舶
      在93年間查封當時之狀態，但查封後船舶以鋼鎖吊起長期
      曝曬，木板會受擠壓變形而損壞，伊有聽聞上訴人陳述本
      案事實，並見到船舶上有鋼索之痕跡等語（見原審卷第74
      ～77頁）。惟證人黃國勝係專業造船人員，而造船人員是
      否有估算船舶價值之能力，尚非無疑，則其評估系爭船舶
      於93年間尚有80萬元之價值，尚難遽信。且系爭船舶係於
      50年12月1 日建造，迄至93年間遭查封時，已使用長達43
      年之久，期間是否均定期檢查、維修及保養而於查封當時
      仍維持完好堪用之狀態，證人黃國勝於查封時既未在場，
      亦未審及此部分資料，自無從確認系爭船舶於93年間遭查
      封時是否確仍處於何種船況良好之狀態，而據以正確評估
      其價值；況系爭船舶於92年4 、5 月間及93年1 月間曾遭
      祝融之災，業如上述，證人黃國勝並未審及上情，益難認
      其所為系爭船舶於93年間尚有80萬元價值之證詞為可採，
      本件自難以證人黃國勝上開證詞及估價單之記載，資為93
      年查封時系爭船舶價值之依據。至上訴人雖無法提出系爭
      船舶於93年間遭查封當時之相關資料以供審酌，但系爭船
      舶於查封時既仍可供行駛載貨，被上訴人亦仍聲請查封顯
      見仍具相當價值，已如前述，自非全無價值甚明。
  ２、又系爭船舶經中華海事公司鑑定結果，業如前述，依該鑑
      定報告所載，系爭船舶確已受損，而此項損害之發生，參
      之前述在假扣押查封前，上訴人尚在使用系爭船舶之情形
      ，及查封後由被上訴人保管，先置放於大林蒲漁船碼頭，
      再吊放於岸上，被上訴人保管之方法，僅係將該船舶放置
      固定地方，任令日曬雨淋，並未加以照顧養護等情以觀，
      則系爭船舶船體後段呈現嚴重之裂縫及變形、駕駛室連同
      機舵因未壓以保養呈現嚴重之銹蝕、柴油主機表面皆已生
      銹因長久時間未發動，是否可發動及正常運轉實難判定等
      損害，客觀上言，自係保管期間因被上訴人之保管方法不
      當所致之損害，其間有相當因果關係，被上訴人自難辭其
      責。是上訴人主張被上訴人侵害其權利，請求被上訴人應
      負賠償責任，即屬有據。至被上訴人雖以上訴人之損害賠
      償請求權已罹2 年時效而消滅置辯。然查本件系爭船舶固
      係於93年9 月10日假扣押由被上訴人保管，但上訴人係以
      船舶因保管不當而受損請求賠償，非因假扣押不當而請求
      ，則因保管方法不當所致之損害，自在繼續狀態中，是上
      訴人於96年2 月14日提起本訴，自未逾時效期間，被上訴
      人此項抗辯尚無可取。
  ３、關於系爭船舶受損害之程度及價值，依前開鑑定報告所載
      ：「船舶價格回溯相關類似船舶昔日造價，以及參考目前
      市場價值，可合理推算在一般正常船況下，該輪之價格（
      不含證照）約21萬5 千元。唯該輪目前已局部損壞，不堪
      使用，依該輪現況約值12萬元。該輪於93年之船況不復可
      知，但依該輪現況回溯其於93年之船況，可概略推估該輪
      於93年時約值27萬元」等情（見原審卷第179~183 頁檢定
      報告書），由此可知，系爭船舶於目前已局部損壞，不堪
      使用之情況下之價值僅為12萬元，而該輪於93年之時值，
      概略推估約為27萬元，是系爭船舶於假扣押查封後之價值
      已貶損15萬元，足堪認定。上訴人主張其船舶受損金額80
      萬元，自無可取；而被上訴人否認系爭船舶有因其保管而
      致損害云云，亦無可採；至上訴人雖於原審主張證人黃國
      勝及中華海事公司對於系爭船舶價值之陳述差異甚大，而
      聲請將本件再送請其他機關鑑定其價值云云，然本件上訴
      人始終未能提出系爭船舶於93年間查封當時之船況資料以
      共審酌，則本件上開中華海事公司依各種情況推估而為鑑
      定，自無不合，尚無再送請鑑定之必要。
六、綜據上述，本件系爭船舶遭被上訴人滿進公司聲請法院執行
    假扣押而予查封並負保管責任，被上訴人乙○○為被上訴人
    滿進公司之法定代理人，亦係系爭船舶之保管人，自應盡善
    良管理人之責任，詎其竟未善盡保管責任，致上訴人所有系
    爭船舶受損害，顯係不法侵害上訴人之權利，被上訴人滿進
    公司自應負侵權行為之損害賠償責任，而被上訴人乙○○為
    滿進公司之法定代理人，其因上開執行職務致系爭船舶受損
    之行為，自應由被上訴人滿進公司負連帶賠償責任。從而，
    上訴人依民法第28條、第184 條第1 項、第196 條規定，訴
    請被上訴人連帶給付15萬元，及自起訴狀繕本送達翌日即民
    國96年3 月2 日起至清償日止，按週年利率百分之五計算之
    法定遲延利息，為有理由，應予准許。逾此所為請求，為無
    理由，應予駁回。原審就上開應准許部分，為上訴人敗訴之
    判決，尚有未洽，上訴意旨求予廢棄改判，為有理由，爰由
    本院予以廢棄改判如主文第2 項所示。至於上訴人之請求不
    應准許部分，原判決為上訴人敗訴之判決，並駁回其假執行
    之聲請，經核於法並無不合，上訴意旨求予廢棄改判，為無
    理由，此部分之上訴應予駁回。
七、至兩造其餘攻擊防禦之方法，核與本判決之基礎不生影響，
    自不一一論述，附此敘明。
八、據上論結，本件上訴為一部有理由，一部無理由，依民事訴
    訟法第450 條、第449 條第1 項、第79條，判決如主文。
中    華    民    國    97    年    10    月    28    日
                            民事第一庭
                                審判長法官  黃金石
                                法      官  謝肅珍
                                法      官  林健彥
以上正本證明與原本無異。
本件不得上訴。
中    華    民    國    97    年    10    月    28    日
                                書  記  官  魏文常


司法院資訊處製作；財團法人民間司法改革基金會備份。
